ACORDAO-COMPLETO-2372333

ACÓRDÃO 7091/2020 ATA 21/2020 - PRIMEIRA CÂMARA

VISTOS, relatados e discutidos estes autos de tomada de contas especial instaurada pelo Fundo Nacional de Desenvolvimento da Educação (FNDE) em desfavor do Sr. Antônio Carvelli Filho, ex-prefeito de Santana do Araguaia/PA (gestão 2005/2008) , em face de irregularidades na execução do Programa de Apoio aos Sistemas de Ensino para Atendimento à Educação de Jovens e Adultos-PEJA, durante o exercício de 2005,
ACORDAM os Ministros do Tribunal de Contas da União, reunidos em sessão da Primeira Câmara, ante as razões expostas pelo Relator, em:
9.1 rejeitar as alegações de defesa apresentadas pelo Sr. Antônio Carvelli Filho (CPF XXX.646.502-XX) , ex-prefeito de Santana do Araguaia/PA (gestão 2005/2008) ;
9.2 julgar, nos termos dos arts. 1º, inciso I, 16, inciso III, alíneas "b" e "c", da Lei 8.443/1992, c/c os arts. 19 e 23, inciso III, da referida Lei, e com os arts. 1º, inciso I, 209, II e III, 210 e 214, inciso III, do Regimento Interno do TCU, irregulares as contas de Antônio Carvelli Filho (CPF XXX.646.502-XX) , condenando-o ao pagamento da quantia a seguir especificada, atualizada monetariamente e acrescida dos juros de mora, calculada a partir da data discriminada até a efetiva quitação do débito, fixando-lhe o prazo de 15 (quinze) dias para que comprove, perante o Tribunal, o recolhimento da referida quantia aos cofres do Fundo Nacional do Desenvolvimento da Educação (FNDE) , nos termos do artigo 23, inciso III, alínea "a", da citada Lei c/c o artigo 214, inciso III, alínea "a", do Regimento Interno do TCU, abatendo-se, na oportunidade, quantia (s) eventualmente ressarcida (s) :
	VALOR ORIGINAL (R$) 
	DATA DA OCORRÊNCIA

	60.000,00
	13/7/2005

9.3 autorizar, desde logo, a cobrança judicial da dívida, nos termos do artigo 28, inciso II, da Lei 8.443/1992, caso não atendidas as notificações;
9.4 dar ciência desta deliberação à Prefeitura de Santana do Araguaia/PA, ao Ministério da Educação e ao responsável; e
9.5 encaminhar cópia desta deliberação à Procuradoria da República no Estado do Pará.

Tomada de contas especial instaurada pelo Fundo Nacional de Desenvolvimento da Educação (FNDE)  em face de irregularidades na execução do Programa de Apoio aos Sistemas de Ensino para Atendimento à Educação de Jovens e Adultos-PEJA, durante o exercício de 2005

Primeira Câmara

Prefeitura Municipal de Santana do Araguaia - PA.

3. Responsável: Antonio Carvelli Filho (XXX.646.502-XX).

13.1. Ministros presentes: Walton Alencar Rodrigues (Presidente), Benjamin Zymler e Bruno Dantas.
13.2. Ministro-Substituto convocado: Marcos Bemquerer Costa.
13.3. Ministros-Substitutos presentes: Augusto Sherman Cavalcanti (Relator) e Weder de Oliveira.

AUGUSTO SHERMAN

Transcrevo, a seguir, a instrução vazada à peça 19 destes autos, anuída pelo corpo diretivo da Secretaria de Controle Externo no Estado da Bahia - Secex/BA (peças 20 e 21) :
"INTRODUÇÃO
1.	Trata-se de Tomada de Contas Especial instaurada pelo Fundo Nacional de Desenvolvimento da Educação (FNDE) em desfavor do Sr. Antônio Carvelli Filho, ex-prefeito de Santana do Araguaia/PA (gestão 2005/2008) , em face de irregularidades na execução do Programa de Apoio aos Sistemas de Ensino para Atendimento à Educação de Jovens e Adultos-PROEJA, durante o exercício de 2005. 
2.	As irregularidades listadas foram a não realização do curso de formação de professores, pagamentos indevidos de tarifas bancárias e da não aplicação dos recursos no mercado financeiro, conforme se verifica do Termo de Instauração de TCE 106, de 8/3/2017 (peça 2, p.1-2) , da Informação 180/2015, de 16/9/2015 (peça 2, p.139-144) , do Parecer 886/2016, de 9/8/2016 (peça 2, p.174-179) , bem como do Relatório de TCE 115/2017, de 20/3/2017 (peça 2, p. 216-223) .
HISTÓRICO
3.	O Programa de Apoio aos Sistemas de Ensino para Atendimento à Educação de Jovens e Adultos-PEJA/2005 teve por objetivo o custeio, em caráter suplementar, da formação continuada de docentes, da aquisição, impressão ou produção de livro didático, da aquisição de material escolar ou material para os professores, para atendimento dos alunos do ensino fundamental de escolas públicas matriculados e frequentes nos cursos da modalidade educação de jovens e adultos presencial, que apresentaram matrículas no Censo Escolar INEP/MEC do ano anterior.
Prestação de Contas
4.	A prestação de contas dos recursos referentes ao exercício de 2005, relativo ao PROEJA, foi apresentada ao FNDE pelo Presidente do Conselho do Fundef, Sr. Gerson Oliveira Lima, por meio do Ofício 024/2006, datado de 22/2/2006 (peça 2, p.15-22) .
5.	Após a verificação dos documentos, foram expedidas notificações ao então prefeito Sr. Antônio Carvelli Filho, solicitando a apresentação dos extratos bancários da movimentação dos recursos e do Demonstrativo da Execução da Receita e da Despesa e de Pagamentos Efetuados, faltantes na prestação de contas, por meio das notificações, datadas de 26/4/2006 e 14/9/2006 (peça 2, p.24 e 41) . Os extratos bancários foram apresentados por meio do Ofício 049/2006, de 3/5/2006 (peça 2, p.25-38) .
Informação 180/2015-DAESP/COPRA/CGCAP/DIFIN/FNDE
6.	A análise financeira da prestação de contas foi realizada por meio da Informação 180/2015, de 16/9/2015 (peça 2, p.139-144) , tendo em vista as ocorrências na gestão dos recursos constatadas na auditoria do FNDE, objeto do Relatório de Auditoria 30/2006, resultante dos trabalhos realizados no período de 27/11 a 1/12/2006.
7.	A fiscalização foi realizada em cumprimento ao Plano Anual de Atividade de Auditoria Interna-PAAAI/2006, bem como visando apurar denúncias de irregularidades nos programas Nacional de Alimentação Escolar - PNAE e de Educação Jovens e Adultos - PEJA.
8.	A análise apontou um volume de recursos transferidos no valor de R$ 228.600,00, uma impugnação no valor de R$ 60.001,86 e um prejuízo, por não aplicação de parte dos recursos no mercado financeiro, na importância de R$ 203,33. O valor impugnado corresponde as parcelas abaixo indicadas:
	Ocorrência
	Valor-R$
	Data

	Não realização dos cursos de formação de professores do PEJA/2005, conforme subitem 5.3 do Relatório de Auditoria FNDE 30/2006. Pagamento da despesa sem a devida contraprestação dos serviços, infringindo o artigo 63, § 2º, inciso III, da Lei 4.320/1964.
	60.000,00
	13/07/2005

	Pagamento de tarifas bancárias / Informação 180/2015, subitem 2.9.2 (infringência do inciso IV, do artigo 4º, da Resolução CD/FNDE 25, de 16/06/2005) .
	1,60
1,26
	03/01/2005
19/01/2005

	Não aplicação de parte dos recursos no mercado financeiro / Informação 180/2015, subitem 2.9.2 (infringência do artigo 4º, da Resolução CD/FNDE 25, de 16/06/2005) .
	1,60
0,71
69,05
2,39
1,72
10,02
8,31
109,53
	21/03/2005
24/06/2005
06/07/2005
02/08/2005
02/09/2005
03/10/2005
01/11/2005
22/12/2005

	Total da Impugnação 
	60.206,19
	
9.	Em face da conclusão da análise, conforme Informação 180/2015, foi procedida a notificação do Sr. Antônio Carvelli Filho, por meio do ofício de peça 2, p.147-149, solicitando a devolução dos valores com pagamentos de tarifas bancárias (R$ 2,86) e não aplicação de parte dos recursos no mercado financeiro (R$ 203,33) .  
10.	Tendo em vista a não efetivação da notificação do responsável, conforme se verifica do AR à peça 2, p.154-155 e 159, foi procedida nova notificação do ex-gestor municipal via Edital de Notificação 64, de 24/11/2015, publicado no DOU de 25/11/2015 (peça 2, p.152) .
11.	Em data subsequente, foi expedida outra notificação ao responsável por meio do Ofício 88/2016-DAESP/COPRA/CGCAP/DIFIN/FNDE/MEC, de 26/2/2016 (peça 2, p.164-165) , que também não logrou ser recebido no endereço indicado, conforme AR à peça 2, p.168, o que ensejou sua notificação via Edital de Notificação 26, de 6/4/2016, publicado no DOU de 7/4/2016 (peça 2, p.167 e 171-172) .
Parecer 886/2016-DAESP/COPRA/CGCAP/DIFIN
12.	A análise conclusiva da prestação de contas do PEJA/2005 foi realizada nos termos do Parecer 886/2016, de 9/8/2016 (peça 2, p.174-179) , considerando o que consta na prestação de contas dos recursos apresentada pelo responsável (peça 2, p.15-22 e 25-38) , na análise financeira realizada pela Informação 180/2015, de 16/9/2015 (peça 2, p.139-144) , assim como do que consta nas informações contidas no Relatório de Auditoria 30/2006 (peça 2, p.190-215) . A análise considerou a prestação de contas parcialmente aprovada, com ressalvas, em face da execução financeira a seguir indicada, propondo, na conclusão, encaminhar as contas para instauração de Tomada de Contas Especial:
	Descrição
	Valor (R$) 

	Saldo do exercício anterior
	382,92

	Valor repassado no exercício de 2005
	228.600,00

	Recurso próprios
	0,00

	Rendimentos de aplicação dos recursos no mercado financeiro
	0,00

	Total da receita
	228.982,92

	Total da despesa
	189.194,29

	Despesas impugnadas
	60.001,60

	Valor referente a não aplicação dos recursos no mercado financeiro
	203,33

	Saldo financeiro a ser reprogramado
	39.788,63

12.	O órgão repassador tentou notificar o ex-prefeito por meio do Ofício 17453/2016, de 10/8/2016 (peça 2, p.180-181) , porém não atingiu o objetivo conforme se verifica do AR à peça 2, p.187-189 e 159. Tendo em vista a não efetivação da notificação do responsável, foi procedida nova notificação do ex-gestor municipal via publicação no DOU de 31/10/2016 (peça 2, p.186) .
Relatório de Auditoria 30/2006 
13.	A auditoria foi realizada no período de 27/11 a 1/12/2006, em cumprimento ao Plano Anual de Atividade de Auditoria Interna-PAAAI/2006, bem como visando apurar denúncias de irregularidades nos programas Nacional de Alimentação Escolar - PNAE e de Educação Jovens e Adultos - PEJA, item 5 (peça 2, p.190-215) .
14.	A não realização do curso de formação de professores do PEJA/2005, segundo o subitem 5.3 do Relatório, foi comprovada pelos pagamentos realizados à empresa Amazônia Livros e Vídeos, no valor de R$ 60.000,00 (nota fiscal 223, de 13/7/2005) , em confronto com os controles de frequência dos docentes e a carga horária do referido curso, estando, portanto, em desacordo com o disposto no artigo 63, § 2º, inciso III, da Lei 4.320/1964. 
Ação de Ressarcimento de Recursos ao Erário
15.	Por meio do Ofício 048/2-10, de 20/2/2010 (peça 2, p.46) , o Secretário de Educação da gestão sucessora encaminhou ao FNDE cópia da Representação datada de 30/2/2009, apresentada pelo Município ao Ministério Público do Estado do Pará, em desfavor dos ex-gestores municipais, Sr. Wagner Pereira da Silva e Antônio Carvelli Filho, em face da ausência de prestação de contas dos recurso provenientes do FNDE, PEJA-2004/2005 e PNATE-2005 (peça 2, p.47-54) . As medidas adotadas pelo prefeito sucessor foram acatadas pelos FNDE e logrou regularizar a situação do município junto aquela Autarquia, conforme se depreende do Despacho datado de 30/4/2010 (peça 2, p.89) . 
Instauração da Tomada de Contas Especial
16.	A Tomada de Contas Especial foi autorizada de acordo com o despacho do Presidente do FNDE datado de 12/4/2007 (peça 2, p.212) . O Relatório de TCE 115/2017- DIREC/COTCE/CGCAP/DIFIN-FNDE/MEC, de 20/3/2017 (peça 2, p. 216-223) concluiu pela instauração da tomada de contas especial em desfavor do Sr. Antônio Carvelli Filho, pelo valor histórico de R$ 60.204,93. O responsável foi inscrito na Conta Diversos Responsáveis por meio da Nota de Lançamento de Sistema 2017NLS003919, de 16/3/2017 (peça 2, p.13) . 
17.	Os autos de TCE foram encaminhados ao Ministério da Transparência, Fiscalização e Controladoria-Geral da União-CGU, nos termos do Parecer 1351/2017/COAUD/AUDIT e por meio do Ofício 10.330/2017/COAUD/AUDIT-FNDE, ambos datados de 7/4/2017 (peça 2, p.224-227) .
18.	O Relatório de Auditoria 862/2017, de 24/8/2017, elaborado pela Ministério da Transparência, Fiscalização e Controladoria-Geral da União - CGU (peça 3, p.1-3) concluiu pela responsabilização do Sr. Antônio Carvelli Filho, pela importância no valor apurado no Relatório de TCE 115/2017 de 20/3/2017 (peça 2, p. 216-223) , sendo as contas, por conseguinte, certificadas como irregulares, nos termos do Cerificado de Auditoria à peça 3, p.4. O ministro supervisor da área emitiu seu Pronunciamento sobre as contas, à peça 4, ao tempo que determinou o encaminhamento dos autos ao Tribunal de Contas da União.
Instrução preliminar
19. 	Após análise dos elementos essenciais para constituição de prosseguimento do processo (ampla defesa e contraditório, peças previstas na Instrução Normativa TCU 71/2012, responsabilização e quantificação do débito) , a análise inicial considerou que o processo se encontrava em condições de adentrar a fase do contraditório. Assim, propôs que se promovesse a citação do responsável, nos seguintes termos:
	[......]
a) realizar a citação do Sr. Antônio Carvelli Filho (CPF XXX.646.502-XX) , ex-prefeito de Santana do Araguaia/PA (gestão 2005/2008) , com fundamento nos artigos 10,  1º, e 12, inciso II, da Lei nº 8.443/92 c/c o artigo 202, inciso II, do Regimento Interno, e pelo valor do débito indicado, para, no prazo de 15 (quinze) dias, contados a partir da ciência da citação, apresentar alegações de defesa ou recolher aos cofres do Fundo Nacional de Desenvolvimento da Educação - FNDE a quantia devida, atualizada monetariamente a partir da respectiva data até o efetivo recolhimento, abatendo-se na oportunidade a quantia eventualmente ressarcida, na forma da legislação vigente, em razão das seguintes ocorrências:
a.1) Irregularidade: Não realização do curso de formação de professores, em que pese tenha sido realizado pagamento a empresa Amazônia Livros e Vídeos, no valor de R$ 60.000,00, conforme subitem 5.3 do Relatório de Auditoria FNDE 30/2006;
a.2) Conduta: Realizou despesas sem a devida contraprestação dos serviços, conforme subitem 5.3 do Relatório de Auditoria FNDE 30/2006. O pagamento só poderia ter sido realizado mediante a apresentação da comprovação da realização do curso de formação de professores;
a.3) Dispositivos Violados: Artigo 63, § 2º, inciso III, da Lei 4.320/1964;
b.1) Irregularidade: Pagamento de tarifas bancárias, identificado quando da análise da prestação de contas do convênio, realizada por meio da Informação 180/2015, subitem 2.9.2;
b.2) Conduta: Realizou pagamento vedado pela legislação aplicável a execução do PEJA. O pagamento não poderia ter sido realizado com recursos do PEJA;
b.3) Dispositivos Violados: Inciso IV, do artigo 4º, da Resolução CD/FNDE 25, de 16/06/2005;
c.1) Irregularidade: Não aplicação de parte dos recursos no mercado financeiro, identificado quando da análise da prestação de contas do convênio, realizada por meio da Informação 180/2015, subitem 2.9.2;
c.2) Conduta: Não aplicou parte dos recursos no mercado financeiro, gerando em prejuízo aos recursos do Peja no valor de R$ 203,33. Os recursos tinham de ser automaticamente aplicados no mercado financeiro;
c.3) Dispositivos Violados: Artigo 4º, da Resolução CD/FNDE 25, de 16/06/2005;
	Valor Original (R$) 
	Data da Ocorrência

	60.000,00
	13/07/2005

	1,60
	03/01/2005

	1,60
	21/03/2005

	0,71
	24/06/2005

	69,05
	06/07/2005

	2,39
	02/08/2005

	1,72
	02/09/2005

	10,02
	03/10/2005

	8,31
	01/11/2005

	109,53
	22/12/2005

20. 	A proposta contou com a anuência do Diretor da Subunidade (peça 7) e do Secretário da Secex-BA (peça 8) . Com isso, em face da delegação de competência conferida pelo Exmo. Sr. Ministro Augusto Sherman Cavalcanti, constante da Portaria-MINS-ASC nº 7/2011, os autos foram encaminhados ao Serviço de Administração para a realização da citação proposta.
EXAME TÉCNICO
21.	Em cumprimento ao Despacho do Secretário (peça 8) , foi promovida a citação do Sr. Antônio Carvelli Filho, mediante o Ofício 1500/2018-TCU/SECEX-BA, de 28/6/2018 (peça 10) , datado de 28/6/2018. 
22. 	O responsável tomou ciência do ofício que lhe foi remetido, conforme documento constante da peça 16, tendo apresentado, tempestivamente, suas alegações de defesa, conforme documentação integrante da peça 18.
Alegações de defesa
23.	Preliminarmente, o responsável afirma que foi citado como responsável pela prestação de contas do PEJA/2005, quando esta já havia sido aprovada.
24.	Aduz que a fiscalização efetuada pelo FNDE, que resultou no Relatório de Auditoria 30/2006 não foi a ele notificada. Com isso, alega que não foi dada oportunidade de fazer uma defesa ou prestar as informações requeridas. 
25.	Quanto à não realização do curso de formação de professores, no valor R$ 60.000,00, argumenta que após a fiscalização do FNDE, no período de 10 a 25 de janeiro de 2007, foi realizado o curso de capacitação (Formação Continuada) , com 58 participantes entre professores e equipe, com carga horária de 80 horas, como determinava a Resolução CNE/CBE Nº 1, de 5 de julho de 2000 e Resolução CD/FNDE Nº 023 de   24 de abril de 2006.
26.	Assevera que, pelo tempo decorrido, tornou-se agora, impossível de se obter na Secretaria de Educação da Prefeitura, os dados que ficaram armazenados nos computadores, uma vez que houve muitas mudanças de gestão e a substituição de equipamentos. 
27.	Justifica que procurou a Empresa Livros e Vídeos Amazônia Ltda., que custeou as despesas do curso, tentando obter dados e documentos. Porém, o responsável pela empresa falou que seria impossível apresentar qualquer documento ou dados, haja vista que a empresa teria sido assaltada e os documentos e computadores foram levados.
28.	Para demonstrar a realização do curso, o responsável anexa os seguintes documentos:
	a) conteúdo programático do curso de capacitação (peça 18, p. 5-6) ;
	b) apresentação do curso de capacitação (peça 18, p. 8-14) ; 
	c) cinco fotografias dia da entrega de certificado (peça 18, p. 15-17) ;
	d) Declaração do Secretário de Educação e do Diretor comprovando a realização do Curso (peça 18, p. 18-19) ;
	e) dezessete declarações de professores que participaram do Curso (peça 18, p. 20-37) ;
	f) três certificados de conclusão do curso (peça 18, p. 38-40) ;
	g) Dados e endereçamento da empresa que custeou as despesas do curso (peça 18, p. 41) . 
29.	Com relação aos pagamentos indevidos de tarifas bancárias, o responsável confirma que o Banco do Brasil debitou os valores na corrente do convênio 
30.	Já quanto à não aplicação dos recursos no mercado financeiro, admite que estes deixaram de ser aplicados. Porém, afirma que deixou de recolher os valores visto que o debito não foi individualizado. 
31.	Por fim, ressalta que a última parcela dos recursos do PEJA/2005 só foi creditada em 2/1/2006, motivo da diferença entre o valor recebido e prestado contas. 
Análise das alegações de defesa 
32.	As alegações de defesa apresentadas pelo responsável não são capazes de demonstrar a aplicação de recursos no objeto pactuado.
33.	Isso porque, além do dever legal e constitucional de prestar contas do bom e regular emprego dos recursos públicos recebidos, devem os gestores fazê-lo demonstrando o estabelecimento do nexo entre o desembolso dos referidos recursos e os comprovantes de despesas realizadas com vistas à consecução do objeto acordado.
34.	No caso ora tratado, os recursos recebidos referentes ao Peja/2005 foram efetivamente gastos no próprio exercício, conforme dados da prestação de contas encaminhadas pelo responsável e acostada à peça 2, p. 15-22. Nela consta que houve pagamentos à empresa Amazônia Livros e Vídeos, no valor de R$ 60.000,00, sem que ficasse demonstrada a contraprestação dos serviços. A não realização dos serviços foram evidenciados pela Relatório de Auditoria N. 30/2006.
35.	O argumento apresentado de que em janeiro de 2007 foi realizado o curso de capacitação (formação continuada) não se presta a comprovar o gasto que ocorreu em 2005, uma vez que falta o nexo causal entre os recursos encaminhados em 2005 com os eventos ocorridos em 2007.
36.	A jurisprudência do Tribunal é firme no sentido de que a falta de estabelecimento do nexo causal entre os recursos repassados e as despesas realizadas é motivo para imputação de débito ao responsável gestor dos recursos, a exemplo dos Acórdão 7940/2018-TCU-Segunda Câmara, Rel. MINS Marcos Bemquerer; 10.581/2018-2ª C, Rel. MINS Augusto Sherman; 3005/2016-P, Rel. MINS Augusto Sherman e 4.478/2015-1ª C, Rel. MIN Bruno Dantas.
37.	No entanto, é possível acolher o argumento de que esse achado, mencionado em fiscalização do FNDE, sequer foi lhe comunicado na fase interna da presente TCE, dentro do prazo adequado. Não há nos autos nenhuma evidência de que o Relatório de Auditoria N. 30/2006 (peça 2, p. 190-215) tenha sido submetido à apreciação do ex-prefeito para contestação.
38.	Ressalta-se que a imputação do débito tem como evidência uma suposta entrevista com o então Secretário de Educação em que não foi apresentado o controle de frequência dos professores cursistas, nos termos descritos no Relatório (peça 2, p. 209) :
[...]
Evidências:
Entrevista com o Secretário de Educação do município, ausência de: controle de frequência dos professores cursistas, carga horária e pagamento da Nota fiscal nº 223, de 13/07/2005, no valor de R$60.000,00 da empresa Amazônia Livros e Vídeos, referente a realização do curso. 
[...]
39.	O próprio FNDE, por meio do Parecer denominado Informação nº 180/2015-DAESP/COPRA/CGCAP/DIFIN/FNDE, datado de 16/9/2015 (peça 2, p. 139/145) admite que não houve, no tempo adequado, o devido contraditório:
[...]
2.14. No tocante a auditoria realizada pelo FNDE, não há evidências nos autos de que os responsáveis foram notificados quanto às ocorrências insertas no Relatório de Auditoria nº 30/2006, consta apenas cópias de Solicitações de Auditoria no processo nº 23034.001879/2007-08, às fls. 26 e 27.
2.1 5. Porém, conforme entendimento, a Solicitação de Auditoria por si só, não é documento suficiente para comprovar a ciência de fatos apurados em auditoria e dar prosseguimento a instauração de Tomada de Contas Especial.
[...]
40.	Com isso, em outubro de 2015, houve a primeira tentativa de comunicação ao Sr. Antônio Carvellli Filho, por meio do Ofício 881/2015 (peça 2, p. 147-149) , onde sequer é mencionada a irregularidade ora discutida (aponta apenas a questão da não aplicação dos recursos no mercado financeiro - R$ 203,33 - e da cobrança de taxas bancárias - R$ 2,86) . 
41.	Além disso, o ofício não atingiu ao seu intento, haja vista que as tentativas de entrega foram infrutíferas, conforme demonstra o AR de peça 2, p. 154-155. Tanto que, mais tarde, a notificação foi efetivada por meio de edital (peça 2, p. 152) .
42.	Assim, apenas por meio do ofício 88/2016, datado de 26/2/2016, o FNDE tentou encaminhar cópia da Informação nº 180/2015-DAESP/COPRA/CGCAP/DIFIN/FNDE, relatando a irregularidade. Porém, mesmo esse ofício, também não atingiu o seu objetivo ante a ausência do destinatário (AR, peça 2, p. 171-172) . Razão pela qual foi notificado por meio de edital publicado no Diário Oficial da União, publicado em 7/4/2016 (peça 2, p. 167) .
43.	Em resumo, a suposta irregularidade teria sido praticada em 13/7/2005, conforme dados da prestação de contas (peça 2, p. 18) e, apenas em 7/4/2016 o responsável foi oficialmente comunicado pelo FNDE acerca dessa ocorrência (ainda assim pela via editalícia) .
44.	Pode-se dizer que esse decurso de tempo inviabilizou o pleno exercício do direito de ampla defesa por parte do responsável, devido à dificuldade de se reconstituírem os fatos e se reunirem os documentos necessários à comprovação da regular aplicação dos recursos.
45.	Em que pese a jurisprudência do TCU entender não ser obrigatório o arquivamento da TCE em razão do transcurso de dez anos entre a notificação do responsável e o fato gerador, no caso concreto, pode-se dizer que esse decurso de tempo inviabilizou o pleno exercício do direito de ampla defesa por parte do responsável.  
46.	Isso porque, há uma evidente dificuldade de se reconstituir os fatos e se reunir os documentos necessários à comprovação da regular aplicação dos recursos, haja vista que o motivo ensejador para imputação do débito teria sido o não fornecimento, no momento da fiscalização, de comprovante de frequência dos professores cursistas.
47.	Ressalta-se que o responsável somente foi citado, efetivamente, em 2018, mediante recebimento do expediente deste Tribunal, pois a notificação na fase interna foi efetuada por intermédio da via editalícia, sem restar demonstrado que o órgão esgotou as possibilidades de notificação por via postal.
48.	O desfecho dos autos, com base no art. 212 do Regimento Interno/TCU deve ser, portanto, seu arquivamento, por ausência de pressupostos de constituição e de desenvolvimento válido e regular.
49.	Nesse sentido, tal deslinde encontra amparo na jurisprudência recente deste Tribunal, conforme se pode observar nos Acórdão 2029/2018-TCU-Segunda Câmara (Relator: Ministro Augusto Nardes) , 2.560/2017-2ª Câmara (Relator: Ministro-Substituto André Luís de Carvalho) , 13.743/2018-1ª Câmara e 10527/2017-1ª Câmara (Relator: Ministro-Substituto Augusto Sherman) . 
50.	Já com relação ao pagamento de tarifas bancárias, em irrisório valor de R$ 2,86, importa consignar jurisprudência deste Tribunal tratando do tema, conforme enunciado abaixo reproduzido:
	[...]
Não cabe imputação de débito a convenente em razão de despesas bancárias decorrentes da simples utilização de serviços bancários necessários e inevitáveis para a manutenção da conta corrente específica e para a execução do objeto do convênio, que não sejam consequência de comportamento inadequado do titular da conta corrente. (Acórdão 6197/2016-TCU-Primeira Câmara e Acórdão 2508/2018-TCU-Segunda Câmara) .
[...]
51.	Com base no entendimento acima mencionado, considerando ainda o princípio da bagatela e ante a inexistência de indícios de que os responsáveis tenham dado causa à cobrança de tarifas, propõe-se afastar o débito correspondente.
52.	Por fim, o débito, referentes à não aplicação de parte dos recursos no mercado financeiro, no valor histórico de R$ 203,33 também há que ser relativizado. A falta da aplicação dos recursos, para os valores mais relevantes, se deu em períodos nunca superiores a 30 dias (ver tabela à peça 2, p. 148) . Ademais, a imputação desse débito, pelos valores considerados, somente foi discutida no âmbito deste processo em razão de estar associado a outro débito (R$ 60.000,00) que, conforme analisado acima, não foi submetido ao contraditório no devido tempo.
53.	Dessa forma, a irregularidade relacionada aos cursos de formação de professores somente foi submetida ao contraditório após decurso de mais de 10 anos entre a ocorrência do fato gerador e a determinação para instauração da competente TCE, restando prejudicado o direito à ampla defesa e contraditório ao responsável aqui arrolado, relativamente aos recursos descentralizados por intermédio Programa de Apoio aos Sistemas de Ensino para Atendimento à Educação de Jovens e Adultos-PROEJA, durante o exercício de 2005.
54.	Portanto, é cabível para essa situação, do disposto no art. 6º, inciso II, da IN TCU 71/2012, sem julgamento do mérito, por ausência de pressupostos de constituição e de desenvolvimento válido e regular.
CONCLUSÃO
55.	Uma vez que o exame das ocorrências que ensejaram a instauração da presente tomada de contas especial evidenciou o transcurso de mais de dez anos desde a ocorrência do dano, sem que tenha havido a notificação do responsável pela autoridade administrativa federal competente, circunstância que inviabiliza o pleno exercício do contraditório e da ampla defesa cabe propor o arquivamento do processo, dando-se ciência ao FNDE e ao responsável conforme disposto no art.  6º, inciso II, c/c o art. 19 da IN/TCU 71/2012.  
PROPOSTA DE ENCAMINHAMENTO
56.	Diante do exposto, submetemos os autos à consideração superior, propondo ao Tribunal:
	a) arquivar o presente processo sem julgamento do mérito, ante a ausência de pressupostos de constituição e de desenvolvimento válido e regular, nos termos do art. 1º, inciso I, da Lei 8.443/92, c/c os arts. 169, inciso VI, e 212 do Regimento Interno do TCU; e
	b) dar ciência do Acórdão que vier a ser prolatado ao Fundo Nacional de Desenvolvimento da Educação e ao responsável.
c) arquivar os presentes autos."
2.	Discordando do encaminhamento alvitrado pela unidade técnica, o Ministério Público junto ao TCU emitiu as seguintes considerações no seu parecer à peça 22:
"Trata-se de Tomada de Contas Especial (TCE) instaurada pelo Fundo Nacional de Desenvolvimento da Educação (FNDE) em desfavor de Antônio Carvelli Filho, ex-prefeito do município de Santana do Araguaia/PA (gestão 2005/2008) , em face das irregularidades mencionadas no quadro a seguir, atinentes à execução dos recursos recebidos à conta do Programa de Apoio aos Sistemas de Ensino para Atendimento à Educação de Jovens e Adultos (PROEJA) no exercício de 2005.
	Ocorrência
	Valor-R$
	Data

	Não realização dos cursos de formação de professores do PEJA/2005, conforme subitem 5.3 do Relatório de Auditoria FNDE 30/2006 (peça 2, p. 143) . Pagamento da despesa sem a devida contraprestação dos serviços, infringindo o artigo 63, § 2º, inciso III, da Lei 4.320/1964.
	60.000,00
	13/07/2005

	Pagamento de tarifas bancárias / Informação 180/2015, subitem 2.9.2 (infringência do inciso IV, do artigo 4º, da Resolução CD/FNDE 25, de 16/06/2005) . (peça 2, p. 142) 
	1,60
1,26
	03/01/2005
19/01/2005

	Não aplicação de parte dos recursos no mercado financeiro / Informação 180/2015, subitem 2.9.2 (infringência do artigo 4º, da Resolução CD/FNDE 25, de 16/06/2005) . (peça 2, p. 142) 
	1,60
0,71
69,05
2,39
1,72
10,02
8,31
109,53
	21/03/2005
24/06/2005
06/07/2005
02/08/2005
02/09/2005
03/10/2005
01/11/2005
22/12/2005

	Total da Impugnação 
	60.206,19
	
2.	A unidade técnica, ao analisar as alegações de defesa apresentadas pelo responsável (peça 18) , concluiu que 'o transcurso de mais de dez anos desde a ocorrência do dano, sem que tenha havido a notificação do responsável pela autoridade administrativa federal competente, (...) inviabiliza o pleno exercício do contraditório e da ampla defesa (...) '  (item 55 da instrução à peça 19) .
3.	À vista disso, a unidade técnica propõe, em pareceres convergentes (peças 19 a 21) , o arquivamento do processo sem julgamento de mérito, ante a ausência de pressupostos de constituição e de desenvolvimento válido e regular, nos termos do artigo 1º, inciso I, da Lei 8.443/1992, c/c os artigos 169, inciso VI, e 212 do Regimento Interno do TCU.
***
4.	Este representante do Ministério Público de Contas da União discorda do encaminhamento alvitrado pela unidade instrutiva, pelas razões que se seguem.
5.	De fato, no âmbito do órgão concedente, o contraditório do responsável não se deu em tempo adequado, conforme demonstrou a Secex/BA nos itens 37 a 43 da instrução à peça 19.
6.	No entanto, ao contrário do que defendeu a unidade técnica, reputa-se que tal fato, neste caso concreto, não inviabilizou o pleno exercício do direito de ampla defesa por parte do responsável, já que este logrou trazer aos autos vários documentos, elencados no item 28 da instrução à peça 19, com o intento de demonstrar a realização do curso de formação de professores do PROEJA no ano de 2007.
7.	Nota-se que o próprio responsável, em que pese tenha informado na prestação de contas a realização do curso em 2005 (peça 2, p. 18) , assumiu que o curso não foi ministrado nesse exercício, mas apenas em 2007, após a fiscalização do FNDE (peça 18, p. 2) .
8.	Ocorre que o gasto com essa despesa ocorreu em 2005, com o pagamento à empresa Amazônia Livros e Vídeos Ltda., no valor de R$ 60.000,00, sem que ficasse devidamente demonstrada a contraprestação dos serviços.
9.	O ex-gestor municipal afirma que a supramencionada pessoa jurídica custeou as despesas do curso realizado em 2007; no entanto, não trouxe qualquer documento comprobatório dessa afirmação, sob o argumento de que o responsável pela empresa teria afirmado que seria impossível apresentar quaisquer documentos ou dados, uma vez que a empresa teria sido assaltada e os documentos e computadores levados, fato igualmente não comprovado.
10.	Além disso, vale informar que, compulsando os documentos apresentados pelo ex-prefeito a fim de comprovar a execução do curso no ano de 2007, não se verificou qualquer menção à empresa Amazônia Livros e Vídeos Ltda.
11.	Assim, não é possível confirmar nos autos a alegação do ex-prefeito de que a supramencionada empresa foi quem, de fato, custeou as despesas do curso ministrado em 2007, de forma que não é possível verificar o nexo entre os recursos federais transferidos e a despesa apresentada.
12.	Ressalta-se que a própria unidade instrutiva chegou a essa conclusão, conforme consta do item 35 da instrução à peça 19, verbis: '35. O argumento apresentado de que em janeiro de 2007 foi realizado o curso de capacitação (formação continuada) não se presta a comprovar o gasto que ocorreu em 2005, uma vez que falta o nexo causal entre os recursos encaminhados em 2005 com os eventos ocorridos em 2007'.
13.	Ainda que fosse possível estabelecer o necessário liame entre os recursos em questão e a despesa, restaria a irregularidade atinente ao pagamento antecipado de despesa, o que contraria o disposto nos artigos 62 da Lei 4.320/1964 e no 65, inciso II, alínea 'c', da Lei 8.666/1993.
14.	Ausente, portanto, o devido nexo financeiro entre os recursos repassados e a despesa informada, o ex-gestor municipal deve responder pelo débito no valor de R$ 60.000,00, datado de 13/7/2005, em face do pagamento à empresa Amazônia Livros e Vídeos Ltda. com recursos do PROEJA/2005, sem a devida contraprestação dos serviços, infringindo o disposto no artigo 63, § 2º, inciso III, da Lei 4.320/1964.
15.	A empresa deveria responder solidariamente com o ex-prefeito pela dívida em questão. Todavia, tendo em vista o tempo decorrido desde a ocorrência dos fatos, o estágio avançado de análise em que se encontra o presente processo e que o instituto da solidariedade passiva constitui benefício legal erigido em favor do credor - razão por que não constitui nulidade processual eventual ausência do chamamento aos autos de outros responsáveis -, o Ministério Público deixa de propor sua citação, em atenção à racionalização administrativa e à economia processual.
16.	Em relação aos demais débitos, de valores irrisórios, o Ministério Público acompanha o entendimento da unidade técnica no sentido de afastá-los, pelas razões expostas nos itens 50 a 52 da instrução à peça 19.
17.	Por fim, cabe informar que está prescrita a pretensão punitiva do TCU na presente TCE, haja vista o transcurso de mais de dez anos entre o fato irregular ensejador do débito e o ato que ordenou a citação do responsável (peça 8) .
***
18.	Ante o exposto, este representante do Ministério Público de Contas da União manifesta-se no sentido de:
	a) julgar irregulares, nos termos dos arts. 1º, inciso I, 16, inciso III, alíneas 'b' e 'c', da Lei 8.443/1992, c/c os artigos. 19 e 23, inciso III, da referida lei, e com os artigos. 1º, inciso I, 209, II e III, 210 e 214, inciso III, do Regimento Interno do TCU, as contas de Antônio Carvelli Filho (CPF XXX.646.502-XX) , condenando-o ao pagamento da quantia a seguir especificada, atualizada monetariamente e acrescida dos juros de mora, calculada a partir da data discriminada até a efetiva quitação do débito, fixando-lhe o prazo de 15 (quinze) dias para que comprove, perante o Tribunal, o recolhimento da referida quantia aos cofres do Fundo Nacional do Desenvolvimento da Educação (FNDE) , nos termos do artigo 23, inciso III, alínea 'a', da citada Lei c/c o artigo 214, inciso III, alínea 'a', do Regimento Interno do TCU, abatendo-se, na oportunidade, quantia (s) eventualmente ressarcida (s) :
	VALOR ORIGINAL (R$) 
	DATA DA OCORRÊNCIA

	60.000,00
	13/7/2005

	b) autorizar, desde logo, a cobrança judicial da dívida, nos termos do artigo 28, inciso II, da Lei 8.443/1992, caso não atendidas as notificações;
	c) autorizar desde logo, se requerido, com fundamento no artigo 26 da Lei 8.443/1992, c/c o artigo 217 do Regimento Interno do TCU, o parcelamento das dívidas em até 36 (trinta e seis) parcelas, incidindo sobre cada parcela, corrigida monetariamente, os correspondentes legais, fixando-se o prazo de quinze dias, a contar do recebimento da notificação, para comprovar perante o Tribunal o recolhimento da primeira parcela, e de trinta dias, a contar da parcela anterior, para comprovar os recolhimentos das demais parcelas, devendo incidir sobre cada valor mensal, atualizado monetariamente, os juros de mora devidos, no caso do débito, na forma prevista na legislação em vigor, alertando o responsável de que a falta de comprovação do recolhimento de qualquer parcela implicará o vencimento antecipado do saldo devedor, nos termos do artigo 26, parágrafo único, da Lei 8.443/1992, c/c o artigo 217, §2º, do Regimento Interno do TCU;
d) encaminhar cópia do acórdão que vier a ser proferido à prefeitura Santana do Araguaia/PA, ao Ministério da Educação e ao responsável, para ciência, informando que a presente deliberação, acompanhada do relatório e do voto que a fundamenta, está disponível para a consulta no endereço www.tcu.gov.br/acordaos, além de esclarecer que, caso requerido, o TCU poderá fornecer sem custos as correspondentes cópias, de forma impressa;
e) encaminhar cópia da deliberação que vier a ser proferida ao Procurador-Chefe da Procuradoria da República no Pará, nos termos do § 3º do artigo 16 da Lei 8.443/1992 c/c o § 7º do artigo 209 do Regimento Interno do TCU, para adoção das medidas que entender cabíveis, informando-lhe que o inteiro teor da deliberação pode ser consultado no endereço www.tcu.gov.br/acordaos."
É o relatório.

Maria de Fátima Alves Pessoa (086.743.962-91), representando Antonio Carvelli Filho (peça 11).

Procurador Rodrigo Medeiros de Lima.

TOMADA DE CONTAS ESPECIAL. FUNDO NACIONAL DE DESENVOLVIMENTO DA EDUCAÇÃO (FNDE). IRREGULARIDADES NA EXECUÇÃO DO PROGRAMA DE APOIO AOS SISTEMAS DE ENSINO PARA ATENDIMENTO À EDUCAÇÃO DE JOVENS E ADULTOS (PEJA). CITAÇÃO. REJEIÇÃO DAS ALEGAÇÕES DE DEFESA. CONTAS IRREGULARES. DÉBITO. PRESCRIÇÃO DA PRETENSÃO PUNITIVA.

TOMADA DE CONTAS ESPECIAL (TCE)

Secretaria de Controle Externo de Tomada de Contas Especial (SecexTCE).

Cuidam os autos de tomada de contas especial instaurada pelo Fundo Nacional de Desenvolvimento da Educação (FNDE) em desfavor do Sr. Antônio Carvelli Filho, ex-prefeito de Santana do Araguaia/PA (gestão 2005/2008) , em face de irregularidades na execução do Programa de Apoio aos Sistemas de Ensino para Atendimento à Educação de Jovens e Adultos-PEJA, durante o exercício de 2005.
2. O Programa de Apoio aos Sistemas de Ensino para Atendimento à Educação de Jovens e Adultos-PEJA/2005 teve por objetivo o custeio, em caráter suplementar, da formação continuada de docentes, da aquisição, impressão ou produção de livro didático, da aquisição de material escolar ou material para os professores, para atendimento dos alunos do ensino fundamental de escolas públicas matriculados e frequentes nos cursos da modalidade educação de jovens e adultos presencial, que apresentaram matrículas no Censo Escolar INEP/MEC do ano anterior.
3. Os recursos repassados pelo FNDE ao município de Santana do Araguaia/PA, no âmbito do Programa de Apoio aos Sistemas de Ensino para Atendimento à Educação de Jovens e Adultos-PEJA, exercício 2005, totalizaram em R$ 228.600,00.
4. O fundamento para a instauração da Tomada de Contas Especial foi a não comprovação da realização do curso de formação de professores do PEJA/2005, no valor de R$ 60.000,00 e a não aplicação de parte dos recursos no mercado financeiro, na importância de R$ 203,33, bem como o pagamento de R$ 2,86, referente a tarifas bancárias indevidas, totalizando um débito total de R$ 60.206,19.
5. O Relatório do Tomador de Contas Especial 115/2017 (peça 2, p. 216-223) circunstanciou as ocorrências relacionadas à instauração da tomada de contas especial, concluindo pela responsabilidade do Sr. Antônio Carvelli Filho, ex-prefeito de Santana do Araguaia/PA (gestão 2005/2008) .
6. Por seu turno, o Ministério da Transparência, Fiscalização e Controladoria-Geral da União emitiu o Relatório de Auditoria 862/2017 (peça 3, p.1-3) , em concordância com o relatório do tomador de contas. O certificado de auditoria e o parecer do dirigente do órgão de controle interno concluíram pela irregularidade das presentes contas (peça 3, p.4-5) . O Pronunciamento do Ministro de Estado da Educação atestou haver tomado conhecimento das conclusões (peça 4) .
7. Já no âmbito do TCU, a instrução inicial (peça 6) , elaborada pela Secretaria de Controle Externo no Estado da Bahia - Secex/BA, concluiu pela necessidade de realização de citação do responsável pela: (i) não realização do curso de formação de professores, em que pese tenha sido realizado pagamento a empresa Amazônia Livros e Vídeos; e (ii) não aplicação de parte dos recursos no mercado financeiro.
8. Regularmente citado (peça 16) , o ex-prefeito apresentou suas alegações de defesa, conforme documentação integrante da peça 18.
9. Em síntese, na sua manifestação o defendente alega que:
foi citado como responsável pela prestação de contas do PEJA/2005, quando esta já havia sido aprovada;
a fiscalização efetuada pelo FNDE, que resultou no Relatório de Auditoria 30/2006 não foi a ele notificada, pelo que aduz que não foi dada oportunidade de fazer uma defesa ou prestar as informações requeridas;
após a fiscalização do FNDE, no período de 10 a 25 de janeiro de 2007, foi realizado o curso de capacitação (Formação Continuada) , com 58 participantes entre professores e equipe, com carga horária de 80 horas, como determinava a Resolução CNE/CBE Nº 1, de 5 de julho de 2000 e Resolução CD/FNDE Nº 023 de 24 de abril de 2006;
pelo tempo decorrido, tornou-se agora impossível de se obter na Secretaria de Educação da Prefeitura os dados que ficaram armazenados nos computadores, uma vez que houve muitas mudanças de gestão e a substituição de equipamentos;
procurou a Empresa Livros e Vídeos Amazônia Ltda., que custeou as despesas do curso, tentando obter dados e documentos, porém, o responsável pela empresa falou que seria impossível apresentar qualquer documento ou dados, haja vista que a empresa teria sido assaltada e os documentos e computadores foram levados;
para demonstrar a realização do curso, o responsável anexa os seguintes documentos:
f.1) conteúdo programático do curso de capacitação (peça 18, p. 5-6) ;
f.2) apresentação do curso de capacitação (peça 18, p. 8-14) ; 
f.3) cinco fotografias do dia da entrega de certificado (peça 18, p. 15-17) ;
f.4) declaração do secretário de educação e do diretor comprovando a realização do curso (peça 18, p. 18-19) ;
f.5) dezessete declarações de professores que participaram do Curso (peça 18, p. 20-37) ;
f.6) três certificados de conclusão do curso (peça 18, p. 38-40) ;
f.7) dados e endereçamento da empresa que custeou as despesas do curso (peça 18, p. 41) .
 com relação aos pagamentos indevidos de tarifas bancárias, o responsável confirma que o Banco do Brasil debitou os valores na conta-corrente do convênio; 
no tocante à não aplicação dos recursos no mercado financeiro, admite que estes deixaram de ser aplicados, porém, afirma que deixou de recolher os valores visto que o débito não foi individualizado;
 a última parcela dos recursos do PEJA/2005 só foi creditada em 2/1/2006, motivo da diferença entre o valor recebido e prestado contas.
10. A Secex/BA considerou que as alegações de defesa apresentadas pelo responsável não foram capazes de demonstrar a aplicação de recursos no objeto pactuado.
11. No entanto, a unidade técnica ponderou que a suposta irregularidade relacionada aos cursos de formação de professores teria sido praticada em 13/7/2005, conforme dados da prestação de contas (peça 2, p. 18) e, apenas em 7/4/2016 o responsável foi oficialmente comunicado pelo FNDE acerca dessa ocorrência (ainda assim pela via editalícia) . 
12. A unidade instrutiva ressaltou, ainda, que o responsável somente foi citado, efetivamente, em 2018.
13. Com relação ao pagamento de tarifas bancárias, em irrisório valor de R$ 2,86, a unidade técnica propõe afastar o valor do dano em virtude do entendimento deste Tribunal de que não cabe imputação de débito a convenente em razão de despesas bancárias decorrentes da simples utilização de serviços bancários necessários e inevitáveis para a manutenção da conta corrente específica e para a execução do objeto do convênio, que não sejam consequência de comportamento inadequado do titular da conta corrente. (Acórdão 6197/2016-TCU-Primeira Câmara e Acórdão 2508/2018-TCU-Segunda Câmara) .
14. A Secex/BA considera que o débito referente a não aplicação de parte dos recursos no mercado financeiro, no valor histórico de R$ 203,33, também há que ser relativizado. Segundo a unidade instrutiva, a falta da aplicação dos recursos, para os valores mais relevantes, se deu em períodos nunca superiores há 30 dias (ver tabela à peça 2, p. 148) . Ademais, a imputação desse débito, pelos valores considerados, somente foi discutida no âmbito deste processo em razão de estar associado a outro débito (R$ 60.000,00) , que, conforme analisado pela unidade técnica, não foi submetido ao contraditório no devido tempo.
15. Dessa forma, ante o decurso de mais de 10 anos entre a ocorrência do fato gerador e a determinação para instauração da competente TCE, a Secex/BA avaliou que restou prejudicado o direito à ampla defesa e contraditório ao responsável aqui arrolado e concluiu que o desfecho dos autos deve ser o arquivamento, por ausência de pressupostos de constituição e de desenvolvimento válido e regular, com base no art. 212 do Regimento Interno/TCU.
16. Em parecer divergente o Ministério Público junto ao TCU propõe rejeitar as alegações de defesa do responsável, julgando suas contas irregulares e imputando-lhe o débito no valor de R$ 60.000,00, referente à não comprovação da realização do curso de formação de professores do PEJA/2005, afastando os demais débitos, de valores irrisórios, e deixando de lhe aplicar a multa prevista no art. 57 da Lei 8.443/1992 ante a prescrição da pretensão punitiva (peça 22) .
17. Entendo que assiste razão o Parquet especial.
18. A meu ver, ao contrário do que defendeu a unidade técnica, não restou comprovado que o transcurso do tempo inviabilizou o pleno exercício do direito de ampla defesa por parte do responsável, já que este logrou trazer aos autos vários documentos, elencados no item 28 da instrução à peça 19, com o intento de demonstrar a realização do curso de formação de professores do PEJA no ano de 2007.
19. Nota-se que o próprio responsável, em que pese tenha informado na prestação de contas a realização do curso em 2005 (peça 2, p. 18) , assumiu que o curso não foi ministrado nesse exercício, mas apenas em 2007, após a fiscalização do FNDE (peça 18, p. 2) .
20. O ex-gestor municipal afirma que a supramencionada pessoa jurídica custeou as despesas do curso realizado em 2007. No entanto, não trouxe qualquer documento comprobatório dessa afirmação, sob o argumento de que o responsável pela empresa teria afirmado que seria impossível apresentar quaisquer documentos ou dados, uma vez que a empresa teria sido assaltada e os documentos e computadores levados, fato igualmente não comprovado.
21. Além disso, compulsando os documentos apresentados pelo ex-prefeito a fim de comprovar a execução do curso no ano de 2007, não se verificou qualquer menção à empresa Amazônia Livros e Vídeos Ltda.
22. Dessa maneira, não é possível confirmar nos autos a alegação do ex-prefeito de que a supramencionada empresa foi quem, de fato, custeou as despesas do curso ministrado em 2007, de forma que não é possível verificar o nexo entre os recursos federais transferidos e a despesa apresentada.
23. Ressalta-se que a própria unidade instrutiva chegou a essa conclusão, conforme consta do item 35 da instrução à peça 19, verbis: "35. O argumento apresentado de que em janeiro de 2007 foi realizado o curso de capacitação (formação continuada) não se presta a comprovar o gasto que ocorreu em 2005, uma vez que falta o nexo causal entre os recursos encaminhados em 2005 com os eventos ocorridos em 2007".
24. Ainda que fosse possível estabelecer a ligação entre os recursos em questão e a despesa, ficaria a irregularidade atinente ao pagamento antecipado de despesa, o que contraria o disposto no artigo 62 da Lei 4.320/1964 e no art. 65, inciso II, alínea "c", da Lei 8.666/1993.
25. Ausente, portanto, o devido nexo financeiro entre os recursos repassados e a despesa informada, deve o ex-gestor municipal responder pelo débito no valor de R$ 60.000,00, datado de 13/7/2005, em face do pagamento à empresa Amazônia Livros e Vídeos Ltda. com recursos do PEJA/2005, sem a devida contraprestação dos serviços, infringindo o disposto no artigo 63, § 2º, inciso III, da Lei 4.320/1964.
26. A empresa deveria responder solidariamente com o ex-prefeito pela dívida em questão. Todavia, tendo em vista o tempo decorrido desde a ocorrência dos fatos, o estágio avançado da análise em que se encontra o presente processo, deixo de determinar a sua citação, em atenção à racionalização administrativa e à economia processual.
27. Acompanho o entendimento da unidade técnica e do MP/TCU no sentido de afastar os demais débitos, de valores irrisórios, pelas razões expostas nos itens 50 a 52 da instrução à peça 19.
28. Quanto à ocorrência da prescrição da pretensão punitiva, consoante o incidente de uniformização de jurisprudência deliberado no Acórdão 1441/2016-TCU-Plenário, da relatoria do Ministro Benjamin Zymler, aplica-se o prazo de dez anos previsto no art. 205 do Código Civil vigente, a contar da data de ocorrência do fato tido por irregular.
29. No caso em exame, verifica-se que ocorreu a prescrição punitiva de eventual sanção aplicável pelo Tribunal, haja vista o transcurso de mais de dez anos entre o fato irregular ensejador do débito (13/7/2005) e o ato que ordenou a citação do responsável (25/6/2018) .
30. Dessa forma, à vista dos elementos constantes nos autos, com as vênias por discordar da unidade instrutiva, considero que o desfecho adequado para o presente processo é aquele alvitrado pelo Ministério Público de Contas, qual seja, julgar irregulares as presentes contas, condenando o responsável pelo débito apurado, deixando de lhe aplicar a multa prevista no art. 57 da Lei 8.443/1992 ante a prescrição da pretensão punitiva.
31. Apropriado, ainda, nos termos do art. 16, § 3º, da Lei 8.443/92 c/c o § 7º do art. 209 do RI/TCU, dar ciência da deliberação à Procuradoria da República no Estado do Pará para adoção das medidas que considere cabíveis.
32. Ante o exposto, manifesto-me por que o Tribunal aprove o acórdão que ora submeto à deliberação deste Colegiado.
TCU, Sala das Sessões Ministro Luciano Brandão Alves de Souza, em 30 de junho de 2020.
AUGUSTO SHERMAN CAVALCANTI 
Relator